臺灣屏東地方法院民事判決
                                    109年度屏簡字第544號
原      告  匯興資產管理有限公司


法定代理人  褚丹明  
訴訟代理人  季佩芃律師
            廖志賢  


被      告  許麗卿  


訴訟代理人  黃政雄律師
被      告  康和租賃股份有限公司

上一人法定代理人兼
被      告  陳雅萍律師即康和租賃股份有限公司之清算人

被      告  李淑玲  
            同興汽車貨運股份有限公司

上  一  人
法定代理人  謝以涵律師
上列當事人間塗銷抵押權登記事件，本院於民國111年3月7日言
詞辯論終結，判決如下：
    主  文
一、確認被告同興汽車貨運股份有限公司與被告康和租賃股份有
    限公司間，就被告許麗卿所共有坐落屏東縣○○鄉○○段000 地
    號土地，於民國86年6 月26日所設定登記擔保債權總金額新
    臺幣（下同）475萬元之第一順位普通抵押權，其所擔保之
    債權不存在。
二、被告康和租賃股份有限公司應將坐落屏東縣○○鄉○○段000 地
    號土地於86年6 月26日所設定登記擔保債權總金額屏登字第
    015824號擔保最高限額475萬元之抵押權登記應予塗銷。
三、原告其餘之訴駁回。　　
四、訴訟費用確定為1,770元由被告同興汽車貨運股份有限公司
    、被告康和租賃股份有限公司、被告許麗卿、被告李淑玲平
    均負擔。
    事實及理由
一、按公司組織依公司法第10條、第11條、第17條、第17條之1 
    、第71條、第126條、第315條及第397條等規定，為撤銷、
    廢止或解散登記者，必待清算完結後，其法人人格始歸於消
    滅；又按公司之經理人、清算人或臨時管理人，股份有限公
    司之發起人、監察人、檢查人、重整人或重整監督人，在執
    行職務範圍內，亦為公司負責人，本件原告雖對廢止之康和
    租賃股份有限公司及其清算人陳雅萍律師均列為被告，實則
    清算人於廢止公司即被告康和租賃股份有限公司之公司負責
    人，依法應為其法定代理人，先為說明如上。
二、訴狀送達後，原告不得將原訴變更或追加他訴。但有下列 
    各款情形之一者，不在此限：二、請求之基礎事實同一者。
    民事訴訟法第255條第1項第2款定有明文。原告原起訴聲明
    ：「㈠確認被告同興汽車貨運股份有限公司（下稱同興公司
    ）與被告康和租賃股份有限公司（下稱康和租賃公司）間，
    就被告許麗卿所有坐落屏東縣○○鄉○○段000 地號土地（下稱
    系爭土地），於86年6月26日所設定登記擔保債權總金額475
    萬元之第一順位普通抵押權，其所擔保之債權不存在。㈡確
    認被告許麗卿所有系爭土地於88年10月22日為被告康和租賃
    公司所設定擔保債權480萬元之第二順位普通抵押權，其所
    擔保之債權不存在。㈢被告康和租賃公司應將上開抵押權設
    定登記予以塗銷。」，起訴後變更聲明為：「㈠確認被告同
    興公司與被告康和租賃公司間，就被告許麗卿所有系爭土地
    ，於86年6 月26日所設定登記擔保債權總金額475萬元之第
    一順位普通抵押權，其所擔保之債權不存在，㈡確認被告許
    麗卿所有系爭土地，於88年10月22日為被告康和租賃公司所
    設定擔保債權480萬元之第二順位普通抵押權，其所擔保之
    債權不存在。㈢被告康和租賃公司應將系爭土地於86年6 月2
    6日所設定登記擔保債權總金額屏登字第015824號擔保最高
    限額475萬元之及88年10月22日屏登字第212500號登記擔保
    之最高限額480萬元之抵押權登記應予塗銷。」，核原告所
    為起訴變更聲明是基於相同之基礎事實，故其變更聲明於法
    自得准許。
二、被告陳雅萍律師即康和租賃股份有限公司之清算人、李淑玲
    經合法通知均未於言詞辯論期日到場，核無民事訴訟法第38
    6條規定各款所列情形，爰依原告之聲請，由其一造辯論而
    為判決。
三、原告起訴主張：
　㈠原告為債務人即被告許麗卿之債權人，許麗卿積欠原告481萬
    3,148元及依執行名義所示利息尚未清償，而被告許麗卿共
    有系爭土地，所有權權利範圍4分之1，系爭土地上現有附表
    之二抵押權存在，其中附表所示二抵押權因為最高限額抵押
    權存續期間屆滿，成為普通抵押權，抵押權從屬性回復，需
    有擔保債權存在，抵押權才可以依附在擔保債權上而繼續存
    在，故主張權利存在之被告康和租賃公司並未舉證被擔保債
    權存在，被擔保之債權不存在，抵押人未積極塗銷抵押權，
    而抵押權之存在影響所有權人的權利，故原告遂代位許麗卿
    訴請塗銷之，因系爭抵押權所擔保之債權不存在，附表二筆
    擔保債權倘若仍認定存在影響原告前揭債權之受償權益，故
    原告自有提起確認之訴以除去此不安狀態，並依據民法第76
    7條第1項規定，請求被告塗銷系爭抵押權設定登記等語。
　㈡並聲明：
　　⒈確認被告同興公司與被告康和租賃公司間，就被告許麗卿
    所有系爭土地於86年6 月26日所設定登記擔保債權總金額47
    5萬元之第一順位普通抵押權，其所擔保之債權不存在。
    ⒉確認被告許麗卿所有系爭土地於88年10月22日為被告康和
      租賃公司所設定擔保債權480萬元之第二順位普通抵押權
      ，其所擔保之債權不存在。
    ⒊被告康和租賃公司應將系爭土地於86年6 月26日所設定登
      記擔保債權總金額屏登字第015824號擔保最高限額475萬
      元之抵押權，及88年10月22日屏登字第212500號登記擔保
      之最高限額480萬元之抵押權登記應予塗銷。
三、被告方面
　㈠許麗卿則以：伊之前在前次案件中已經將借款緣由說明清楚
    ，附表編號2之抵押權所擔保債務尚未清償完畢等語置辯，
    並聲明：原告之訴駁回。
　㈡同興汽車貨運股份有限公司則以：由法院依法處理之等語置
    辯，並聲明：原告之訴駁回。
　㈢被告陳雅萍律師即康和租賃股份有限公司之清算人、李淑玲
    未於言詞辯論期日到場，亦未提出書狀作任何聲明或陳述。
四、得心證之理由：
  ㈠按確認法律關係之訴，非原告有即受確認判決之法律上利益
    者，不得提起之，民事訴訟法第247條第1項前段定有明文。
    所謂即受確認判決之法律上利益，係指法律關係之存否不明
    確，原告主觀上認其在法律上之地位有不安之狀態存在，且
    此種不安狀態，能以確認判決將之除去者而言，此有最高法
    院52年台上字第1240號判例可參。本件原告請求確認被告間
    就附表所示二抵押權擔保之債權475萬元、480萬元債權不存
    在，乃因許麗卿共有系爭土地所有權現仍有前揭二抵押權之
    設定登記，影響原告之債權受償，故原告如無以確認之訴確
    認債權是否存在，其債權受償與否之地位即屬不安，故有經
    由確認判決除去之必要，原告自有受確認判決之法律上利益
    ，而得提起本件確認之訴。
  ㈡經查許麗卿所共有系爭土地上現仍設定有以下之最高限額抵
    押權，亦為兩造所不爭執：
  1、86年6月26日為被告康和租賃股份有限公司所設定登記擔保
     債權總金額475萬元之最高限額抵押權，約定存續期間：86
     年6月23日至96年6月22日，清償日期：按照各個契約之約
     定。
  2、於88年10月22日為被告康和租賃股份有限公司所設定登記
     擔保債權總金額480萬元之第二順位最高限額抵押權，約定
     存續期間：88年10月20日至98年10月20日，清償日期：按
     照各個契約之約定。
　㈢原告訴請確認前揭二抵押權所擔保債權不存在，有無理由，
    分述如下：
　⒈經查：原告主張其為債務人即被告許麗卿之債權人，被告許
    麗卿目前仍積欠原告482,891元及依執行名義所示利息尚未
    清償，而被告間就系爭二抵押權擔保之債權475萬元、480萬
    元是否不存在一節，被告許麗卿前於本院108年屏簡字第299
    號塗銷抵押權事件中，許麗卿在前案陳稱：我有向康和公司
    借錢，還沒有還清，所以不可能塗銷，如果塗銷的話，康和
    公司會反過來告我，我當時借了500萬元，繳納幾次之後就
    無力還款，我只是連帶保證人，我用土地向康和公司抵押，
    ...我確定只有借過一次500萬元，土地有二個地號，那時候
    還沒有分割，所以分別在二個地號設定抵押權等語（見該案
    108年8月27日言詞辯論筆錄），此經本欲調閱前揭卷審閱屬
    實，而關於許麗卿之借款500萬元尚未完畢，附表之抵押權
    雖屆存續期間，但尚有前揭許麗卿之借款債務存在， 故應
    就以下二抵押權之借款債務人是否為許麗卿區分說明之。
　⒉而查，關於86年6月26日為被告康和租賃公司所設定登記擔保
    債權總金額475萬元之最高限額抵押權，約定存續期間為86
    年6月23日至96年6月22日，清償日期是約定按照各個契約之
    約定，其設定義務人為被告李淑玲、許麗卿，設定權利範圍
    4分之2，債務人則為同興公司，有屏東縣屏東地政事務所11
    0年3月11日屏所地一字第11030263000號函覆之異動清冊可
    參（見本院卷一第81至82頁），而設定義務人僅是提供擔保
    物之人，與消費借貸法律關係存否發生無關，而抵押權人康
    和公司或者抵押債務人同興公司均未陳報本件有關抵押債務
    或債權，則原告主張附表編號1之系爭抵押權於存續期間屆
    滿時無任何抵押債務存在，故系爭抵押權所擔保最高限額抵
    押權因無債權存在，抵押權因無債權存在，原告依法自得代
    位許麗卿訴請塗銷之，核屬可採。
　⒉次查，於88年10月22日為被告康和租賃公司所設定登記擔保
    債權總金額480萬元之第二順位最高限額抵押權，約定存續
    期間為88年10月20日至98年10月20日，清償日期：按照各個
    契約之約定，其設定義務人為被告李淑玲、許麗卿，設定權
    利範圍4分之2，設定債務人則為被告李淑玲、許麗卿及同興
    汽車貨運股份有限公司，有屏東縣屏東地政事務所前揭函覆
    之異動清冊可參（見本院卷一第81至83頁），而許麗卿在前
    案陳稱借款一次為500萬元如前上述（見108年屏簡字第299
    號塗銷抵押權事件中之108年8月27日言詞辯論筆錄），則債
    務人許麗卿消費借貸500萬元尚未完畢，該最高限額抵押權
    雖於98年10月20日屆存續期間，但尚有前揭許麗卿之借款債
    務存在，故原告主張擔保債權不存在，訴請確認擔保債權不
    存在即屬無據，而此附表編號2之系爭抵押權仍有抵押債權
    存在，最高限額抵押權縱使因期限屆滿確定債務後成為普通
    抵押權，抵押權不因失效而可訴請塗銷之，原告此部分主張
    核屬無據，應予駁回。
  ㈣綜上，附表二抵押權之債權仍否繼續存在已如前述，從而原
    告代位被告許麗卿依據民法第767條訴請被告間塗銷系爭抵
    押權，於主文第1項主張核屬有據，應予准許，逾此範圍之
    其他確認債權480萬元不存在之部分及塗銷附表編號2之抵押
    權為無理由，核屬無據，應予駁回。
　㈤又按公司組織依公司法第10條、第11條、第17條、第17條之1
     、第71條、第126條、第315條及第397條等規定，為撤銷、
    廢止或解散登記者，必待清算完結後，其法人人格始歸於消
    滅；又按公司之經理人、清算人或臨時管理人，股份有限公
    司之發起人、監察人、檢查人、重整人或重整監督人，在執
    行職務範圍內，亦為公司負責人，本件原告雖對廢止之康和
    租賃公司及其清算人陳雅萍律師均列為被告，實則清算人應
    是廢止公司即被告康和租賃公司之公司負責人，依法應為其
    法定代理人，原告將之列為被告應是有所誤解前開規定，故
    以其被告部分進行訴訟實無必要，並此說明如上。
五、訴訟費用負擔：民事訴訟法第79條、第85條第1項。
中　　華　　民　　國　　111 　年　　3 　　月　　22　　日
                 屏東簡易庭       法  官  潘  快
正本係照原本作成。
如不服本判決，應於送達後廿日內，向本院提出上訴狀並表明上
訴理由，如於本判決宣示後送達前提起上訴者，應於判決送達後
廿日內補提上訴理由書（須附繕本）。如委任律師提起上訴者，
應一併繳納上訴審裁判費。
中　　華　　民　　國　　111 　年　　3 　　月　　22　　日
                                  書記官  鍾嘉芸　　　　
附表：屏東縣○○鄉○○段000地號土地、所有權權利範圍：2分
　    之1、所有權人：被告許麗卿。　
編號1： 抵押權權利人：被告康和租賃公司。 設定權利範圍：4分之2。 擔保債權總金額：475萬元（本金最高限額抵押權） 存續期間：86年6月23日至96年6月22日。 清償日期：按照各個契約之約定。 86年6月26日設定登記，抵押權收件字號：屏登字第011845號。 設定義務人：李淑玲、許麗卿。 債務人：被告同興公司。  編號2： 抵押權權利人：被告康和租賃公司。 設定權利範圍：4分之2。 擔保債權總金額：480萬元（本金最高限額抵押權） 存續期間：88年10月20日至98年10月20日。 清償日期：按照各個契約之約定。 88年10月22日設定登記，抵押權收件字號：屏登字第212500號。 設定義務人：李淑玲、許麗卿。 債務人：李淑玲、許麗卿、被告同興公司。